臺灣高等法院高雄分院民事判決　　　　100年度勞上易字第4號
上　訴　人　　臺灣中油股份有限公司
法定代理人　　朱少華
訴訟代理人　　陳慧敏律師
被 上 訴人　　蔡和春
　　　　　　　黃有田
　　　　　　　蘇添成
　　　　　　　施景文
　　　　　　　吳龍木
　　　　　　　郭金龍
　　　　　　　賴志銘
　　　　　　　莊聰鎮
　　　　　　　呂祐緣
　　　　　　　呂沛緹
　　　　　　　呂欣潔
上列十一人共
同訴訟代理人　劉思龍律師
複 代 理 人　 江大寧律師
上列當事人間請求給付退休金差額事件，上訴人對於民國99年12
月27日臺灣高雄地方法院99年度勞訴字第16號第一審判決提起上
訴，本院於民國100年3月16日言詞辯論終結，判決如下：
    主  文
上訴駁回。
第二審訴訟費用由上訴人負擔。
    事 實 及 理 由
一、本件被上訴人起訴主張：被上訴人蔡和春、黃有田、蘇添成
    、施景文、吳龍木、郭金龍、賴志銘、莊聰鎮（下稱蔡和春
    等8 人）及訴外人即被上訴人呂祐緣、呂沛緹、呂欣潔之被
    繼承人呂宗興（於96年9 月2 日死亡）原係受僱於上訴人之
    勞工，嗣分別於如附表「退休日期」欄所載之日期退休。因
    上訴人為24小時全天候、連續性現場作業，採固定三班制即
    日班、小夜班及大夜班輪值，且針對輪值小夜班及大夜班之
    工作人員發放夜點費，其金額為固定，被上訴人蔡和春等8
    人及呂宗興退休前輪值小夜班人員可領取夜點費新臺幣（下
    同）150 元，輪值大夜班人員可領取夜點費300 元，不因作
    業種類有所差別，如未實際輪值夜班或經上訴人同意由他人
    代班者，即不得領取夜點費。被上訴人蔡和春等8 人及呂宗
    興於受僱時已知悉輪班工作為契約之內容，且各班工作內容
    性質均屬相同，而上訴人係固定期間更換輪班表，員工輪值
    三班之機率相同，僅輪值小夜班及大夜班者始得領取夜點費
    ，且輪班已成為固定工作制度，故夜點費為被上訴人蔡和春
    等8 人及呂宗興因常態工作所得之報酬，具有勞務對價，且
    為經常性給與，自屬工資之一部分。而上訴人於被上訴人蔡
    和春等8 人及呂宗興退休時，雖曾給付退休金，惟上訴人認
    夜點費非工資之一部份，故於計算退休金時，未將系爭夜點
    費列入平均工資計算，致上訴人所給付之退休金分別短少如
    附表「退休金差額」欄所示之金額。又呂宗興已於96年9 月
    2 日死亡，由被上訴人呂祐緣、呂沛緹、呂欣潔繼承，爰本
    於退休金請求權及繼承之法律關係，請求上訴人給付退休金
    差額，聲明求為判決：上訴人應分別給付被上訴人如附表「
    退休金差額」欄所示之金額，及各自如附表「利息起算日」
    欄所示之日起至清償日止，按週年利率5%計算之利息等語。
二、上訴人則以：本件夜點費原係以實物供給，後因環境變更，
    遂改以「夜點費」之名發放，純係基於福利措施之考量，屬
    於體恤照顧員工之恩惠給付，且上訴人發放夜點費之對象僅
    限實際輪值小夜班、大夜班於夜間工作之員工，其發放之金
    額亦係固定，不因員工薪資高低，或員工作業種類、複雜性
    、經驗、學歷、技能、勞心勞力程度之不同而有差異，與加
    班費之計算不同，顯非具有勞務之對價性。又上訴人所發放
    之夜點費，於員工特別休假時即不給付，於例假、休假日工
    作者，夜點費亦不加倍發給，足見夜點費不具經常性，亦非
    工作所得之報酬，自不應計入平均工資計算退休金等語資置
    辯。並答辯聲明求為判決: 駁回被上訴人之訴。
三、原審為上訴人敗訴之判決，上訴人不服，提起上訴，上訴聲
    明求為判決：(一)原判決廢棄。(二)被上訴人在第一審之訴駁回
    。被上訴人則答辯聲明求為判決：駁回上訴。
四、兩造不爭執事項如下：
  (一)被上訴人蔡和春等8 人及訴外人呂宗興（於96年9 月2 日死
    亡）原均受僱於上訴人，嗣已退休，各人之「退休日期」、
    「退休金基數」（含「勞基法實施前」及「勞基法實施後」
    者）、退休前「月平均夜點費」（含「退休前3 個月」及「
    退休前6 個月」者）均如附表各欄所示。
  (二)上訴人為24小時全天候、連續性現場作業，採固定三班制即
    日班（上午8 時至下午4 時）、小夜班（下午4 時至夜間12
    時）及大夜班（夜間0 時至上午8 時）方式輪值，並發給輪
    值小夜班、大夜班之工作人員夜點費各150 元、300 元，如
    未實際輪值夜班，即不得領取夜點費，若經上訴人同意由他
    人代班，則由實際代班者領取。被上訴人蔡和春、黃有田、
    蘇添成、施景文、吳龍木、郭金龍、賴志銘、莊聰鎮及訴外
    人呂宗興於受僱期間，均依上訴人排定之輪班表輪值小夜班
    及大夜班，並每月領取系爭夜點費，輪值大、小夜班已成固
    定工作制度。
  (三)上訴人於被上訴人蔡和春等8 人及訴外人呂宗興退休時所給
    付之退休金，未將其等每月領取之系爭夜點費列入平均工資
    計算。若將系爭夜點費列入平均工資計算，則被上訴人所得
    請求之退休金差額各如附表「退休金差額」欄所示。
  (四)訴外人呂宗興於96年9 月2 日死亡，其繼承人有被上訴人呂
    祐緣、呂沛緹、呂欣潔等3 人，均未拋棄繼承。
五、兩造爭執事項為: 上訴人所發給之夜點費是否具有勞務之對
    價性，及屬經常性之給與？是否為被上訴人蔡和春等8 人及
    訴外人呂宗興工資之一部分，而應於被上訴人蔡和春等8 人
    及訴外人呂宗興退休時列入平均工資計算？茲分述如下:
  (一)按「工資：謂勞工因工作而獲得之報酬，包括工資、薪金及
    按計時、計日、計月、計件以現金或實物等方式給付之獎金
    、津貼及其他任何名義之經常性給與均屬之。」勞動基準法
    第2條 第3 款定有明文。準此規定，工資應係指勞工之勞力
    所得，為其勞動之對價且係經常性之給付者，所謂經常性，
    與固定性給與不同，僅須在一般情況下經常可領取，即屬經
    常性給付（有最高法院79年度台上字第242 號判決及85年度
    台上字第246 號判決可資參照），故凡某種給與係屬工作上
    之報酬，在制度上有經常性者，自為勞動基準法所規定之工
    資，至於其給付名稱為何，則非所問。
  (二)查，上訴人為24小時全天候、連續性現場作業，採固定三班
    制即日班（上午8 時至下午4 時）、小夜班（下午4 時至夜
    間12時）及大夜班（夜間0 時至上午8 時）方式輪值，並發
    給輪值小夜班、大夜班之工作人員夜點費各150 元、300 元
    ，如未實際輪值夜班，即不得領取夜點費，若經上訴人同意
    由他人代班，則由實際代班者領取。被上訴人蔡和春等8 人
    及訴外人呂宗興於受僱期間，均依上訴人排定之輪班表輪值
    小夜班及大夜班，並每月領取系爭夜點費，輪值大、小夜班
    已成固定工作制度等情，為兩造所不爭執，準此，被上訴人
    蔡和春等8 人及訴外人呂宗興既係輪值小夜班、大夜班始得
    領取夜點費，而輪值小夜班、大夜班又已成為固定工作，此
    種因特殊工作條件而對勞工所增加之給付，其本質應係該值
    班時段之勞務對價，意即系爭夜點費已成為兩造間因特定工
    作條件，形成為固定常態工作中可取得之給與，為勞工因經
    常性提供勞務所得之報酬，即具有「勞務對價」及「經常性
    給與」之性質，依首揭規定及說明，系爭夜點費係屬工資乙
    節，應堪認定。又上訴人辯稱：本件夜點費原係以實物供給
    ，後因環境變更，遂改以「夜點費」之名發放，純係基於福
    利措施之考量，屬於體恤照顧員工之恩惠給付，可見夜點費
    非屬勞務對價，自非屬勞基法第2 條第3 款所指之工資云云
    ，惟上訴人所稱上開膳食代金之發放，與本件被上訴人若輪
    值大夜班可領系爭夜點費300 元，輪值小夜班可領系爭夜點
    費150 元之情況迥異，顯見系爭夜點費之性質已非點心可比
    擬，亦與上訴人上開所辯稱之「膳食代金」不同，當不可援
    引為否認系爭夜點費為工資之依據，故上訴人此部分所辯，
    不可採信。
  (三)上訴人又抗辯稱：夜點費之發給，如屬勞務之對價，一般均
    會隨作業種類、複雜性、學經歷、技能、勞力勞心程度等不
    同而有多寡之差異，然本件被上訴人不論其工作單位及薪點
    如何，於退休前，每次輪值小夜班、大夜班，均支領夜點費
    150 元、300 元，且夜點費不隨同薪資調整，足見夜點費僅
    係福利性、恩惠性之給與，不具勞務對價性云云。惟查，系
    爭夜點費具有「勞務對價」及「經常性給與」之性質，屬於
    工資之一部分，已如前述，並不因其給與之金額均固定相同
    ，且未隨同薪資調整而異其性質，何況，工資報酬中某些項
    目如伙食津貼、交通津貼等，並未隨同薪資調整，且不因經
    驗、學歷、技能、勞力勞心程度之不同而有差異，均係給予
    相同數額，即係採取一致性之給付，從而上訴人以系爭夜點
    費金額之一致性，而主張係恩惠性、勉勵性、任意性之給與
    ，自無可採。何況工作時間及場所等均為工作環境之一部分
    ，與勞務提出有密切關係，尤其於夜間工作，其生活方式與
    常人相反，不利於勞工之生活及健康，是就夜間工作之勞工
    與日間工作之勞工就相同內容之工作給予不同工資待遇乃屬
    合理，是以系爭夜點費應屬工資之一部分。
  (四)上訴人又抗辯依勞動基準法第39條前段規定，員工於例假、
    休假日工作者，工資應加倍發給，惟系爭夜點費亦不加倍發
    給，足見夜點費不具經常性云云。惟查，系爭夜點費具有「
    勞務對價」及「經常性給與」之性質，屬於工資之一部分，
    已如前述，不能以上訴人未依勞動基準法第39條規定於例假
    日工作應加倍發給之情形，而反推論為非工資，故尚難以例
    假日不加倍發給系爭夜點費，即認其不屬於工資。
  (五)綜上，系爭夜點費之給付因具有經常性、對價性，而應屬被
    上訴人蔡和春等8 人及訴外人呂宗興工資之一部分，並應列
    入其等退休時之平均工資計算退休金，上訴人上開所辯，均
    屬不能採信。是被上訴人蔡和春等8 人及訴外人呂宗興所領
    取之系爭夜點費既係屬工資，應列入平均工資計算退休金，
    則上訴人所給付予被上訴人蔡和春等8 人及訴外人呂宗興之
    退休金，分別短少如附表「退休金差額」欄所示之金額，且
    呂宗興已於96年9 月2 日死亡，由被上訴人呂祐緣、呂沛緹
    、呂欣潔等3 人繼承等情，為兩造所不爭執，故被上訴人請
    求上訴人給付如附表「退休金差額」欄所示之金額，及各自
    如附表「利息起算日」欄所示之日起至清償日止，按週年利
    率5%計算之利息，即屬有據。
六、綜上所述，被上訴人本於退休金請求權及繼承之法律關係請
    求上訴人分別給付如附表「退休金差額」欄所示之金額，及
    各自如附表「利息起算日」欄所示之日起至清償日止，按週
    年利率5%計算之利息，為有理由，應予准許。原審判命上訴
    人應如數給付，於法尚無不合。上訴意旨指摘原判決不當，
    求予廢棄改判，為無理由，應予駁回。
七、本件事證已臻明確，兩造其餘攻擊防禦方法，於判決結果不
    生影響，故不再一一論述，併此敘明。
八、據上論結，本件上訴為無理由，依民事訴訟法第449 條第1
    項、第78條，判決如主文。
中    華    民    國  100     年    3     月    21    日
                            勞工法庭
                                審判長法官  張國彬
                                法      官  吳登輝
                                法      官  鄭月霞
以上正本證明與原本無異。
本件不得上訴。
中    華    民    國  100     年    3     月    21    日
                                書  記  官  白  蘭